【裁判字號】    92,家抗,92
【裁判日期】    921128
【裁判案由】    指定遺產管理人
【裁判全文】
臺灣高等法院高雄分院民事裁定  九十二年度家抗字第九二號
      抗  告  人  財政部國有財產局台灣南區辦事處
      法定代理人  丙○○
      相  對  人  台灣中小企業銀行股份有限公司
                                  設台北市○○區○○街三０號
      法定代理人  甲○○      .
      代  理  人  乙○○          住台北市○○○路○段一四七號
                  林為炘      .
抗告人因與相對人間選任遺產管理人事件，對於中華民國九十二年八月二十八日臺灣
高雄地方法院九十二年度財管字第三八號所為裁定提起抗告，本院裁定如下：
      主      文
原裁定廢棄。
選任方淑雅（被繼承人方敏雄之女）為被繼承人方敏雄（身分証統一編號Ｚ0000
00000號生前最後設藉於高雄市○○區○○路九一０巷十號）之遺產管理人。
聲請及抗告程序費用由被繼承人方敏雄之遺產負擔。
      理      由
一、按繼承開始時，繼承人之有無不明，而無親屬會議或親屬會議未於一個月內選定
    遺產管理人者，利害關係人得聲請法院選任遺產管理人，並由法院依公示催告程
    序，定六個月以上之期限，公告繼承人，命其於期限承認繼承，又先順序繼承人
    均拋棄其繼承權時，由次順序之繼承人繼承，其次順序繼承人有無不明或第四順
    序之繼承人均拋棄其繼承權者，準用關於無人承認繼承之規定，民法第一千一百
    七十七條、第一千一百七十八條第一項、第二項、第一千一百七十六條第六項分
    別定有明文。
二、抗告意旨略以：司法院七十四年十月十五日（七四）院台廳一字第０五七八六號
    函示「嗣後各地方法院受理有關無人承認繼承遺產管理事件時，：：：因此類拋
    棄繼承事件，多屬遺債大於遺產，形同破產，儘量避免選任國有財產局為遺產管
    理人。：：：」，而本案極可能屬於遺債大於遺產，依上開司法院函示應儘量避
    免選任國有財產局為遺產管理人，原裁定之選任實有不當；除此之外，現行法令
    並無已拋棄繼承之繼承人不得充任遺產管理人之規定，渠等已拋棄繼承權之人對
    被繼承人生前之債權債務關係，以及印鑑、重要證件、產權文件等，應較清楚或
    仍保管中，就適任與否加以考量，除其最近親屬外，實不作第二人想。又抗告人
    僅係國有財產之管理機關，對於無人繼承之遺產，國庫向有期待權，因之，若被
    繼承人尚有剩餘遺產得以歸屬國庫，則選任抗告人為遺產管理人方有實益，若於
    被繼承人之遺債大於遺產之際，選任抗告人為遺產管理人，則抗告人仍須善盡管
    理人責任為其管理遺產、處理債務等問題，其間所耗費之人力、時間實難以金錢
    衡量，且管理所需花費之金錢亦由國庫墊付，而如結果其遺產不足以清償，不僅
    國庫利益受損，更有甚者，豈非造成浪費國家資源於特定人之不公現象等語。
三、相對人在原審聲請意旨略以，相對人為方敏雄之債權人，相對人前依臺灣臺南地
    方法院九十一年執助迅字第五五一號強制執行事件對方敏雄之財產執行在案，惟
    方敏雄於民國九十一年四月二十二日死亡，其繼承人均已拋棄繼承，爰聲請指定
    遺產管理人等情，業據其提出債權憑證，繼承人拋棄繼承備查通知函、戶籍謄本
    各一件為證，且經原審調閱原審法院九十一年度繼字第五七九號拋棄繼承權事件
    全卷卷宗查核屬實。依首開規定，相對人聲請法院選任遺產管理人自無不合，又
    本件相對人對於被繼承人方敏雄之遺產強制執行，而方敏雄之各順位法定繼承人
    皆已拋棄繼承，此種情形被繼承人大多已無剩餘財產，而屬遺債大於遺產之情形
    ，國庫對其遺產自無民法第一千一百八十五條之期待利益，而國有財產局乃公務
    機關，依國有財產法之規定綜理國有財產事務，執行事務所需預算為全國人民納
    稅所得，倘法院於此種情形均指定國有財產局為遺產管理人，將形成其業務之龐
    大負擔，影響常態業務之進行，並增加代墊費用之負擔，故本院認被繼承人之法
    定繼承人中有適於擔任管理人者，自仍以先指定其法定繼承人較為適當。查，本
    件方敏雄之繼承人雖已合法拋棄繼承，惟就法律或事實均無其擔任管理人之職
    ，且應認有協助清理債務之道義責任，查，被繼承人之女方淑雅為國立政治大學
    財稅系畢業，曾於電子公司負責財稅方面的工作，（見本院九十二年十月二十日
    筆錄），應認其有相當之知識能力並適合擔任方敏雄之遺產管理人，故指定方淑
    雅為方敏雄之遺產管理人較為妥適，原審未詳予審酌，逕行指定抗告人為被繼承
    人方敏雄之遺產管理人，尚有未洽，抗告意旨指摘原裁定不當，求予廢棄，為有
    理由，自應由本院將原裁定廢棄，並指定方淑雅為被繼承人方敏雄之遺產管理人
    。
  四、據上論結，本件抗告為有理由，依非訟事件法第二十八條、民事訴訟法第四百
      九十二條第二項、民法第一千一百五十條，裁定如主文。
中      華      民      國    九十二    年     十一     月    二十八    日
                                                民事第五庭
~B1審判長法官  蔡明宛
~B2      法官  林健彥
~B3      法官  黃科瑜
正本係照原本作成。
如不服本裁定應於送達後十日內向本院提出再抗告狀，並繳納再抗告費新台幣四十五
元。再為抗告應以適用法規顯有錯誤為理由，並經本院之許可，該許可以原裁定所涉
及之法律見解具有原則上之重要性者為限，並委任律師為代理人。
抗告人之配偶、三親等內之血親、二親等內之姻親，或抗告人為法人、中央或地方機
關時，其所屬專任人員具有律師資格並經法院認適當者，亦得為第三審代理人。
抗告人或其法定代理人具有律師資格者及前項情形，應於提起抗告或委任時釋明之。
中      華      民      國    九十二    年     十二     月      二      日
~B法院書記官  蘇恒仁
                                                                        Ｑ


司法院資訊處製作；財團法人民間司法改革基金會備份。
